【裁判字號】    97,上易,298
【裁判日期】    970806
【裁判案由】    詐欺
【裁判全文】
臺灣高等法院臺南分院刑事判決         97年度上易字第298號
上  訴  人
即  被  告  甲○○
選任辯護人  呂郁斌律師
上列上訴人因詐欺案件，不服臺灣台南地方法院96年度易字第93
6號中華民國97年4月10日第一審判決（起訴案號：臺灣台南地方
法院檢察署95年度偵字第26114號），提起上訴，本院判決如下
：
    主  文
上訴駁回。
甲○○緩刑貳年。
    事  實
一、甲○○係址設臺南縣永康市○○路279巷2弄55號「統芳企業
    股份有限公司」（下稱統芳公司）之負責人，於民國（下同
    ）94年5月間，統芳公司因與心喜貿易有限公司（下稱心喜
    公司）洽談合作販售罐裝燕窩食品之相關事宜，甲○○為取
    得心喜公司之訂單，竟意圖為自己不法所有之詐欺犯意，明
    知統芳公司所生產之「珍膳坊粉光蔘冰糖燕窩」（下稱燕窩
    產品）僅含極微量之燕窩成份，卻仍於94年5月31日出據報
    價單向心喜公司詐稱：其所販售之燕窩產品每罐70公克中，
    保證其固型物中含有真燕成份百分之10，且每罐單價僅新臺
    幣（下同）52點5元，致使心喜公司陷於錯誤，因此誤認統
    芳公司所生產之燕窩產品不僅品質良好且單價低廉，而於94
    年6月16日與統芳公司簽訂合約，以431,655（含稅）之代價
    ，訂購系爭燕窩產品共8222罐，並於各大百貨公司及書局內
    設置專櫃販售。詎統芳公司嗣於95年1月間為媒體報導因販
    售假燕窩遭檢調搜索，心喜公司因此將系爭燕窩產品送驗，
    檢驗結果該產品果未具燕窩之蛋白質成份，始發覺受騙而查
    悉上情。
二、案經心喜公司訴請臺灣臺北地方法院檢察署呈請臺灣高等法
    院檢察署檢察長移轉臺灣臺南地方法院檢察署檢察官偵查起
    訴。
    理  由
一、認定犯罪事實所憑之證據及理由
（一）被告甲○○係統芳公司負責人，於94年5月31日向心喜公
      司出具統芳公司所生產之「珍膳坊粉光蔘冰糖燕窩」之報
      價單，報價單上載明：其所販售之燕窩產品每罐70公克中
      ，保證含有真燕成份百分之10，每罐單價52點5元，心喜
      公司乃於94年6月16日與統芳公司簽訂合約，以431,655元
      （含稅）之代價，訂購系爭燕窩產品共8222罐，心喜公司
      並已依約給付價金之事實，有統芳公司報價單、甲○○名
      片、心喜公司訂購單、合約書、及付款支票等影本各一張
      在卷可稽（見台北地方法院檢察署95年度他字第2086號偵
      查卷6至11頁），且被告亦坦承此部分之事實不諱，堪予
      認定。
（二）證人張小玲於原審審理時證稱：「（百分之10是何時定的
      ？）收到報價單的時候」，「（百分之10指的是什麼？）
      指的是真燕窩」，「（是指固型物的百分之十還是全罐的
      百分之10？）是指整罐燕窩含量的百分之10」，「（如何
      知道是指全罐含量的百分之10？）因為看報價單上面就是
      這樣寫的，所以我認為應該是指全罐含量的百分之10。」
      ，「（是否即為卷附的報價單？（提示報價單））是的」
      ，「（以報價單來看，被告的燕窩單價是每罐52點5元，
      規格是每罐70公克，如果是百分之10，真燕含量就是7公
      克，以你從事採購的經驗，7公克真燕售價每罐新台幣52
      點5元是否合理？）因為是統芳企業股份有限公司提供的
      ，沒有想到是否便宜，不過是比我們之前採購的唯賓公司
      售價便宜」云云（見原審卷112至113頁），惟查，自本案
      卷內之報價單以觀，被告之燕窩單價僅52點5元，依其每
      罐70公克加以計算，燕窩含量即應有7公克，苟以燕窩含
      量7公克作為販賣之基礎，不僅與目前市售同類型燕窩產
      品之售價顯不相當，且依目前市售燕窩產品之市場售價，
      顯然無法僅以52點5元即取得此種含量高達百分之10燕窩
      產品，因此，被告於原審辯稱其當初與心喜公司訂約時所
      言百分之10乙節，應係指固形物含量百分之10，而非整罐
      燕窩含量百分之10等語，應較為可信，此亦與被害人心喜
      公司之負責人即乙○○於偵查中陳明燕窩含量係指「固形
      物百分之10」等語互核相符（見臺南地方法院檢察署96年
      度偵字第1184號偵查卷11頁），並經原審勘驗屬實（見原
      審卷120頁），準此，依被告與證人乙○○上開互核相符
      之詞，參照燕窩產品之珍貴性及社會一般交易成本計算方
      式可知，本案被告與心喜公司關於燕窩含量之合意，應指
      固形物百分之10而非整罐燕窩百分之10，以作為計算之基
      礎，合先敘明。
（二）依照被告甲○○所提出的配方工作管制表，於項次十之「
      發泡燕窩」中，載明「（損２０％），單罐用量０．４ｇ
      」，有配方工作管制表一紙附卷可佐（見原審卷62頁），
      依上開配方工作管制表關於燕窩成分加以計算，其單罐用
      量經過其所載之有載明正常燕窩的含量應依下列計算方式
      即：【０．４ｇｘ８０％＝０．３２ｇ】，因此，被告應
      給付予心喜公司每罐燕窩之含量，至少應有0.32公克之比
      例，惟依行政院衛生署藥物食品檢驗局95年9月14日藥檢
      肆字第0950016333號函、行政院衛生署藥物食品檢驗局96
      年5月29日藥檢肆字第0960009197號函附之檢驗紀錄、行
      政院衛生署藥物食品檢驗局96年3月30日藥檢肆字第09600
      04936號函之檢驗報告結果，僅含有「微弱燕窩原料胺基
      酸組成特徵」，甚且，依行政院衛生署藥物食品檢驗局95
      年9月14日藥檢肆字第0950016333號函所鑑定之結果，更
      指明燕窩產品所含燕窩原料僅為「零點零二公克／瓶」，
      經乘以復水率三點五倍後，實際燕窩含量僅有零點零七公
      克（０．０２ｘ３．５＝０．０７），有行政院衛生署藥
      物食品檢驗局95年9月14日藥檢肆字第0950016333號函附
      之檢驗紀錄表一紙附卷可考（見偵查卷46至57頁），此一
      比例與依被告所提出之工作管制表計算出之差距顯有近五
      倍之多，顯然並非因疏失所導致之差距，至為灼然。況且
      ，粗蛋白質含量可以初步作為鑑定燕窩真偽之參考，低於
      百分之四時即判定為非燕窩，有行政院衛生署藥物食品管
      理局發表於Journal of Food and Drog  Analys is之「
      利用毛細管電泳鑑別燕窩」論文一份附卷可參（見偵查卷
      30、34頁），並經證人張小玲於偵查  中證稱：「後來我
      們拿去驗，蛋白質含量是零」等語（見偵查卷59頁）大致
      相符，如依前開認定保證之比例係指固形物含量百分之10
      ，則本件固形乾燥物含量為０．５１ｇ／瓶（見偵查卷45
      頁），燕窩原料０．０２ｇ／瓶（見同卷47頁），比例為
      百分之3.9，亦未達百分之10。
（三）訊據證人李姵萱證稱：「（94年7月間有無任職統芳企業
      股份有限公司何職務？）有，擔任品管組長」，「（品管
      組長的職責包括何事項？）配方上的審核」，「（有無包
      括生產過程的監控？）有」，「（統芳企業股份有限公司
      產品的配方通常由何部門負責？）品管部門負責」，「（
      該配方管制表是否係統芳企業股份有限公司的？是否係由
      你審核？）是的」，「（這批產品當初在生產製作的時候
      ，你擔任控管過程有無按照所有的配方來生產製作？）有
      的」，「（系爭配方工作管制表上所記載的泡發燕窩，貴
      公司這項產品的來源是如何取的？）是由馬來西亞進口的
      真燕」，「（貴公司從馬來西亞進口燕窩材質在國內有無
      做過初步檢驗？你的職掌有無包括對貴公司進口的材質做
      檢驗？）有」，「（配方工作管制表上這批產品有無按照
      上面燕窩的重量來添加？）有」，「（有無參與貴公司從
      馬來西亞進口購買燕窩的工作？）買賣沒有」，「（貴公
      司製作燕窩有無按照一般標準正常作業程序？）有」等語
      （見原審卷87至90頁），足證統芳公司對於燕窩產品之配
      方及審查，係由擔任品管組長之證人李姵萱所為，且統芳
      公司所製作之燕窩，應依配方管制表所記載之比例加以調
      製，而依配方管制表所記載之比重調製而成之燕窩產品，
      應含有0.32公克之燕窩，惟統芳公司實際所製作出之產品
      僅含微量燕窩，並未達到上開比重，則統芳公司是否確實
      依配方管制表之記載製造前開產品，顯有可疑。況且，統
      芳公司復未將所製作出之燕窩產品送驗以證明其合於出廠
      品質之良率（即被告與心喜公司所訂立關於固形物百分之
      10之程度，依配方工作管制表計算所得燕窩乾重比例為百
      分之11.9（見偵查卷20頁）），即率將為數不鮮之燕窩產
      品售予心喜公司，並取得心喜公司之價金。其以每罐燕窩
      含量遠不足報價單所載之百分之10之比例，販售予心喜公
      司，顯見被告客觀上確有向心喜公司詐取上開財物之行為
      ，殆無疑義。
（四）再者，證人李姵芳另證稱：「（備料人員在備料的時候，
      你有無親眼目睹他們計算的數量？）我沒有全程目睹，不
      過我會去做第二次確認」，「（過篩的時候你有無在現場
      監督？）沒有」，「（填充的時候你有無在現場監督？）
      會每個小時去看一次，不會全程監督」，「（製作燕窩的
      全程過程是否清楚？）清楚，我雖然沒有全程去看，但是
      有去抽查」，「（製作完之成品有沒有送驗？）沒有」等
      語（見原審卷91至92頁），足證統芳公司對於真燕篩選時
      ，並非由品管組長全程監督，亦未將製作完之成品送驗，
      以擔保燕窩產品所含有之燕窩成分所占比例，且依前開配
      方工作管制表所生產之燕窩，應有0.32公克燕窩之含量，
      業如前述計算程式，則被告身為統芳公司之負責人，自應
      對於其生產過程中所產生之燕窩含量加以控管，如有不足
      ，更應該在生產過程中增加燕窩之含量，以使品質合於契
      約之要求，使燕窩產品之比例達到每罐均有0.32公克之燕
      窩，惟被告與買方即心喜公司成立買賣契約時，雖在契約
      上載明確有百分之10之燕窩含量（關於係固形物之含量或
      整罐產品之含量，業如前述），被告明知其所販售之燕窩
      產品客觀上之僅有微量燕窩含量，與依工作管制表應製作
      出含有燕窩0.32公克之燕窩產品，差距甚大，既未達到固
      形物之百分之10成分，仍稱已占固形物百分之10之成分而
      大量販售予心喜公司，則依一般社會通念客觀判斷，燕窩
      既為珍貴之物，關於添加之比例更應詳加控管，而參酌此
      種差距甚大之燕窩含量，顯然並非僅因製作過程之疏失所
      致，而是本於被告故意之行為而來，而此種嚴重差距之程
      度，業已違反一般燕窩產品製造公司製作燕窩之專業技術
      及知識，並影響購買者之價格判斷，足見被告對於心喜公
      司而言，確有以少報多之欺罔行為，至為灼然，益可推知
      被告於與心喜公司簽訂合約時，顯然即欲以此種顯然低於
      約定差距之燕窩產品，作為施行詐術之手段，亦可證被告
      係基於意圖為自己不法所有之詐欺故意，而向心喜公司詐
      取財物，其確有詐欺取財之故意及意圖為自己不法所有之
      主觀犯意，彰彰甚明。
二、對於被告辯解本院之判斷
（一）被告辯解要旨
      被告矢口否認有何詐欺犯行，辯稱：伊確實有添加百分之
      10的燕窩，因為燕窩在製作過程所產生之化學變化中會有
      耗損，及檢測標準值不穩定，才會有今日之檢測結果云云
      。
（二）不採的理由
    １按燕窩在製作過程固然會有耗損，惟從被告提出之前述配
      方工作管制表，可知被告公司於此已可管控，本件被告公
      司產品僅含微量燕窩，與依配方管制表所記載之比重調製
      而成之燕窩產品，應含有0.32公克之燕窩，差距甚大，被
      告公司復未自行品管檢驗其產品是否合於與心喜公司之約
      定，審酌燕窩為珍貴之物，關於添加之比例應會詳加控管
      ，而被告實際製作出來之燕窩產品所含燕窩比例與其與心
      喜公司之約定，甚或與其自己之配方管制表所載，皆有如
      前述甚大之差距，此種差距顯然並非僅因製作過程之疏失
      或耗損所致，而是本於被告故意之行為而來，已如前述，
      從而被告「因為燕窩在製作過程所產生之化學變化中會有
      耗損導致燕窩成分不合比例」之所辯，顯係卸責之詞，不
      足採信。
    ２又關於燕窩之檢測，我國固沒有制訂一定之標準及檢測方
      法，雖然可能因為標準的不同即檢測方法之不同而有不同
      的檢測結果，惟若使用相同的檢測方法，扣除該檢測方法
      之誤差值，則各次檢測結果應無不同。因此只要所使用的
      檢測方法確實可信，其檢測結果即屬可採。前述行政院衛
      生署藥物食品檢驗局係取系爭燕窩產品四瓶過濾後乾燥24
      小時才檢驗，檢驗結果系爭燕窩產品僅含有「微弱燕窩原
      料胺基酸組成特徵」，且燕窩產品所含燕窩原料僅為「零
      點零二公克／瓶」，而固形乾燥物含量為０．５１ｇ／瓶
      ，比例為百分之3.9，未達被告與心許公司約定百分之10
      （見偵查卷46至57頁）。前述行政院衛生署藥物食品檢驗
      局所使用之檢測方法應屬可信，其檢測結果應屬可採，被
      告此部分之所辯，亦屬卸責之詞，仍不足採。
三、論罪科刑之理由
（一）核被告所為，係犯刑法第339條第1項之詐欺取財罪。
（二）被告本件犯罪時之刑法第41條第1項前段規定 ：「犯最重
      本刑為5年以下有期徒刑以下之刑之罪，而受6個月以下有
      期徒刑或拘役之宣告，因身體、教育、職業、家庭之關係
      或其他正當事由，執行顯有困難者，得以1元以上3元以下
      折算一日，易科罰金。」又被告行為時之易科罰金折算標
      準，修正前罰金罰鍰提高標準條例第2條前段 （現已刪除
      ）規定，就其原定數額提高為100倍折算1日，則本件被告
      行為時之易科罰金折算標準，應以銀元300元折算1日，經
      折算為新臺幣後，應以新臺幣900元折算為1日。惟94 年2
      月2日修正公布並於95年7月1日施行之刑法第41條第1項前
      段則規定：「犯最重本刑為五年以下有期徒刑以下之刑之
      罪，而受六個月以下有期徒刑或拘役之宣告者，得以新臺
      幣一千元、二千元或三千元折算一日，易科罰金。」比較
      修正前後之易科罰金折算標準，以95年7月1日修正公布施
      行前之規定，較有利於被告，則應依刑法第2條第1項前段
      ，適用修正前刑法第41條第1項前段規定，定其折算標準
      。
（三）被告所犯詐欺取財罪 ，其犯罪時間在96年4月24日以前，
      合於減刑條件，應均依中華民國96年罪犯減刑條例第2條
      第1項第3款、第7條、第9條規定減輕其刑，並諭知易科罰
      金之折算標準。
（四）原審依上開事證，適用前述法律，並爰審酌被告犯罪之動
      機、目的係為取得不法利益，惟所生產之「珍膳坊粉光蔘
      冰糖燕窩」僅含極微量之燕窩成份，卻仍向心喜公司施行
      詐術，致使心喜公司陷於錯誤，因此誤認統芳公司所生產
      之燕窩產品不僅品質良好且單價低廉，並於各大百貨公司
      及書局內設置專櫃販售，對於消費者之信賴及心喜公司之
      商譽均有損失、況且，本件心喜公司商譽之損失應遠大於
      產品之損失，幸賴心喜公司緊急下貨，否則將造成更為嚴
      重之後果等一切情狀，量處有期徒刑8月，減為有期徒刑4
      月，並諭知易科罰金折算標準。經核認事用法均無不合，
      量刑亦屬妥當，被告上訴否認犯罪，為無理由，應予駁回
（五）本院審酌被告未曾受有期徒刑以上之宣告，原審判決後已
      與被害人達成和解，有和解書附卷可稽（見本院卷6頁）
      ，應可認為其經此科刑之教訓後，已知所警惕而無再犯之
      虞，只須為刑罰之宣告，即足以策其自新，而認以暫不執
      行為適當，爰併為緩刑2年之宣告。
四、適用法律
（一）實體法方面：刑法第74條第1項第1款。
（二）程序法方面：刑事訴訟法第368條。
本案經檢察官吳忠賢到庭執行職務。
中    華    民    國    97    年    8     月    6     日
                  刑事第三庭    審判長法  官  陳義仲
                                      法  官  宋明蒼
                                      法  官  蔡勝雄
以上正本證明與原本無異。
不得上訴。
                                      書記官  汪姿秀
中    華    民    國    97    年    8     月    6     日
附錄本案論罪科刑法條：
中華民國刑法第339條第1項
意圖為自己或第三人不法之所有，以詐術使人將本人或第三人之
物交付者，處5年以下有期徒刑、拘役或科或併科1千元以下罰金
。


司法院資訊處製作；財團法人民間司法改革基金會備份。
